---
title: "Value box & Gauges"       # Título del dashboard
output: 
  flexdashboard::flex_dashboard:
    orientation: rows           # Organización por filas
---

```{r}
```{r}
library(DT)                                         # Tablas interactivas
library(flexdashboard)                              # valueBox, gauge y layout
```


Row           # Primera fila del dashboard
-----------------------------------------------------------------------

### Articles per Day

```{r}
# Caja de valor simple con icono
articles <- 123
valueBox(articles, icon = "fa-pencil")
```

### Comments per Day

```{r}
comments <- 257
valueBox(comments, icon = "fa-comments", color = "danger")   # Color rojo (danger)
```

### Spam per Day

```{r}
# Caja con color dinámico
spam <- 95
valueBox(spam, 
         icon = "fa-trash",
         color = ifelse(spam > 10, "warning", "primary"))  # Lógica condicional
```


Row         # Segunda fila del dashboard
-----------------------------------------------------------------------

### Contact Rate

```{r}
rate <- 91
gauge(rate, min = 0, max = 100, symbol = '%',       # Indicador tipo gauge
      gaugeSectors(
        success = c(80, 100),                       # Verde
        warning = c(40, 79),                        # naranja
        danger = c(0, 39)                           # Rojo
      ))

```

### Average Rating 

```{r}
rating <- 37.4
gauge(rating, min = 0, max = 50,                    # Gauge con otro rango
      gaugeSectors(
        success = c(41, 50),   # verde
        warning = c(21, 40),   # naranja
        danger = c(0, 20)      # rojo
      ))

```

### Cancellations

```{r}
cancellations <- 7
gauge(cancellations, min = 0, max = 10,             # Gauge 
      gaugeSectors(
        success = c(0, 2),
        warning = c(3, 6),
        danger = c(7, 10)
      ))

```

Row       # Tercera fila del dashboard
-------------------------------------
    
### Tabla con DT
    
```{r}
DT::datatable(mtcars, options = list(
  bPaginate = FALSE     # Muestra todo sin paginación
))
```
    
